臺灣高等法院臺南分院民事判決
110年度上易字第89號
上  訴  人  王國珍  


            王國翠  


            王國芳  

共      同
訴訟代理人  蘇唯綸律師
被  上訴人  王國棟  
訴訟代理人  王識涵律師
            龔暐翔律師
上列當事人間請求給付代墊款事件，上訴人對於中華民國110年1
月20日臺灣臺南地方法院109年度訴字第261號第一審判決提起上
訴，本院於111年1月5日言詞辯論終結，判決如下：
    主  文
原判決關於命上訴人王國珍、王國翠、王國芳各給付被上訴人逾
新臺幣伍萬元本息，及該部分假執行之聲請暨訴訟費用之裁判均
廢棄。
上開廢棄部分，被上訴人在第一審之訴及其假執行之聲請均駁回
。
其餘上訴駁回。
第一、二審訴訟費用由上訴人負擔百分之十；餘由被上訴人負擔
。
    事實及理由
一、被上訴人主張：兩造均為訴外人張○○之子女。張○○於民國10
    7年3月17日死亡，伊向訴外人○○開發股份有限公司（下稱○○
    公司）購置墓地安葬張○○，支出185萬元，兩造應按應繼分
    比例各4分之1負擔上開費用，上訴人各應返還伊代墊款項46
    萬2,500元（計算式：1,850,000元4人＝462,500元），爰依
    民法第179條之規定，請求上訴人王國珍、王國翠、王國芳
    如數給付，及王國珍、王國翠、王國芳分別自109年11月17
    日、108年12月13日、108年12月10日起，均至清償日止，按
    週年利率百分之5計算之法定遲延利息，暨陳明願供擔保請
    准宣告假執行（原審判命上訴人如數給付 ，上訴人聲明不
    服，提起上訴）。並答辯聲明：上訴駁回。
二、上訴人辯以：兩造父親即訴外人王○○於生前已向○○公司購置
    墓地，俾使張○○死後得與王○○合葬一處，被上訴人認王○○購
    置之墓地風水不佳，未與伊等商議，擅自購買墓地並安葬張
    ○○，該等費用顯非必要費用，不應由兩造共同負擔，原判決
    尚有未洽，為此提起上訴，並聲明：（一）原判決廢棄。（
    二）被上訴人在第一審之訴及假執行之聲請均駁回。
三、兩造不爭執事項為（見本院卷第302至303頁，為說明方便，
    字句略作修正）：
（一）兩造為張○○之子女，張○○於107年3月17日死亡，其繼
      承人即兩造均未拋棄繼承。
（二）被上訴人分別於107年3月22日、同年月26日匯款145萬元
      、40萬元予○○公司，用以支付張○○在○○安樂園墓地使用權
      費用140萬元、墓地施作工程費用45萬元。
（三）張○○遺有坐落臺南市○○區○○段00地號土地、門牌號碼臺南
      市○○區○○路0段00巷0號房屋及永豐商業銀行存款267元，
      經財政部南區國稅局核定遺產共計342萬8,862元。
（四）兩造協議就墓地或塔位之費用由本院審理，其餘喪葬費、
      勞保津貼、奠儀及租金抵銷部分，均由臺灣臺南地方法院
      另案審理（見本院卷第302頁）。　　
四、本件經依民事訴訟法第463條準用同法第270條之1第1項第3
    款規定，整理並協議簡化爭點如下（見本院卷第303頁）：
    被上訴人依不當得利之法律關係，請求上訴人各給付被上訴
    人46萬2,500元本息，有無理由？
五、本院之判斷
（一）按無法律上之原因而受利益，致他人受損害者，應返還其
      利益；雖有法律上之原因，而其後已不存在者，亦同；直
      系血親相互間互負扶養義務；負扶養義務者有數人時，以
      直系血親卑親屬為第一順序。負扶養義務者有數人而其親
      等同一時，應各依其經濟能力，分擔義務，民法第1114條
      第1款、第1115條第1項第1款、第3項分別定有明文。而殯
      葬事宜乃人類往生後，生者斟酌死者生前之身分、地位，
      遵照當地民情習慣、宗教禮節使用一定之儀式，埋葬遺體
      、悼念死者之相關事宜，其目的在使死者得以獲得適當之
      收殮。是解釋上，喪葬費、納骨塔費、祭品、金紙、圓滿
      桌等社會習俗上常見之殯葬費用，在合理範圍內，應屬於
      受扶養權利之範圍。是以各扶養義務人，對於受扶養者即
      死亡者之殯葬費，均應依其經濟能力，分擔義務，對死亡
      者而言，每一扶養義務人均有其應負擔之義務部分。又按
      喪葬費用之支出不同於一般事務之處理，如墓地坐落之地
      點、墓園設計之方位及形式，常涉及風水等民間信仰，以
      致於喪葬費用支出之多寡常因人而異。又關於土葬或火化
      後之安置地點與措施，若非出自多數繼承人之共同決議，
      或有產權不明，或非供喪葬用途，或僅係無專用效力之應
      有部分而無法永續性使用，即使入葬，日後仍需再行遷葬
      時，原安置地點與措施所支付之任何費用，如墓地，乃至
      勘輿風水、施作土木與墓碑等，因無法合法使用該墓地而
      失所附麗，則均屬無益費用，對任一非墊支該等費用之繼
      承人而言，即難謂有何利益，亦無從認定係利於該本人應
      合理安葬先人之方法。
（二）上訴人抗辯塔位或墓地費用為喪葬費用之一部分，被上訴
      人不由遺產支出而向伊等依不當得利之法律關係請求返還
      ，容有未合云云；惟查，塔位或墓地費用，固為喪葬費用
      之一部分，惟並非不得由喪葬費用中獨立依不當得利之法
      律關係請求（不由遺產支出）。被上訴人就辦理喪事費用
      係於另案分割遺產事件中主張，且就辦理喪事費用，並未
      包含塔位或墓地費用等情，為被上訴人所自認（見本院卷
      第300頁）。而兩造協議就塔位或墓地費用部分由本院審
      理（見本院卷第302頁），是被上訴人依不當得利之法律
      關係，請求返還上訴人返還購買墓地之費用，自無不合。
      上訴人之抗辯，尚無足採。
（三）被上訴人主張其向○○公司購置墓地安葬張○○，支出1,85萬
      元，兩造為張○○之繼承人，均未拋棄繼承，應按應繼分比
      例各4分之1返還上開款項等情，業據其提出與所述相符之
      ○○安樂園墓地使用權買賣契約書、國內匯款申請書回條、
      通訊軟體LINE對話紀錄、張○○之除戶謄本及繼承系統表為
      證（見原審調字卷第13頁至第21頁，訴字卷第39頁至第43
      頁），上訴人對於購置墓地安葬張○○之費用復不爭執，堪
      信此部分之事實為真正。
（四）上訴人辯稱王○○於生前已向○○公司購置墓地，俾使張○○死
      後得與王○○合葬一處，被上訴人擅自購買墓地安葬張○○，
      顯非必要費用等語，既為被上訴人所否認，上訴人自應就
      前揭有利於己之事實負擔舉證責任。經查：
    ⒈原法院函詢○○公司關於王○○、張○○使用之墓地相關資料，
      據該公司函覆稱：被上訴人分別於83年2月16日、107年3
      月22日訂購坪數各為17坪、7坪之墓地安葬王○○、張○○，
      有該公司109年4月23日德字第109040023號函及檢附之墓
      地資料、統一發票在卷可稽（見原審卷第135至143頁）；
      原法院復依上訴人聲請，函詢○○公司有關王○○之墓地得否
      再安葬一份棺木，以及購置王○○墓地時，有無言明王○○配
      偶過世時將一併安葬，該公司函覆稱：本公司墓地資料，
      安葬王○○外，並無預留配偶墓葬位置，並提供王○○目前墓
      園照片與他人雙穴墓園照片，有該公司109年5月25日德字
      第1090502501號函及檢附照片存卷可佐（見原審訴字卷第
      177至181頁）。
    ⒉將上開證據資料對照觀之，可知被上訴人曾於83年2月16日
      、107年3月22日訂購坪數各為17坪、7坪之墓地，分別安
      葬王○○、張○○，而王○○墓地坪數雖為張○○墓地坪數之2倍
      餘，然墓地坪數大小，本取決個人喜好、財力多寡，尚難
      以王○○墓地坪數較大，可供安葬2人之事實，即遽認張○○
      應與王○○一同安葬。再觀諸○○公司提出之王○○墓地照片、
      他人雙穴墓園照片中，王○○之墓碑、棺木置於墓地正中，
      而同一坪數用以安葬2人之墓地，係分別將墓碑、棺木置
      於墓地左右二側，顯見王○○於下葬之初，即無預留安葬張
      ○○之空間，衡諸常情，倘王○○確有與張○○一同安葬之考量
      ，理應於安葬時將墓碑、棺木置於墓地一側，預留他側空
      間予張○○使用，而非直接將墓碑、棺木置於墓地正中，待
      張○○安葬時，再將王○○之墓碑、棺木挖起並重新置放，是
      上訴人此部分之抗辯，與常情有違，尚難憑採。
　　⒊查，兩造之被繼承人張○○死亡後，殯葬之方式有2個選擇即
      土葬或火葬，若以經濟上的考量，上訴人會以火化為優先
      （見本院卷第301頁），被上訴人選擇土葬，或有其風水
      或其他考量；惟應與其他共同繼承人商議，以取得多數決
      議；惟被上訴人未圖此途，逕以土葬之方式處理，參照上
      開說明，自難認其支出之費用於超過必要之安葬費用部分
      ，對於上訴人有何利益。而採火化方式，為目前一般之方
      式，參諸○○公司函覆，一般之塔位費用約15至20萬元，有
      ○○公司110年11月22日德字第110112201號函暨檢送之塔位
      價格表一式10張在卷可參（見本院卷第247至268頁）。審
      酌張○○之身分地位及所留遺產等情，本院認其採用火化而
      需支出之塔位費用應以20萬元為適當，準此，上訴人王國
      珍、王國翠、王國芳應負擔之必要安葬費用即塔位費用各
      為5萬元（計算式：200,000÷4＝50,000），逾此數額部分
      ，難認上訴人3人受有利益，被上訴人自不得請求返還。
六、綜上所述，被上訴人依民法第179條不當得利之規定，請求
    上訴人王國珍、王國翠、王國芳各給付5萬元，及自起訴狀
    繕本送達之翌日即各自109年11月17日、108年12月13日、10
    8年12月10日起，均至清償日止，按週年利率百分之5計算之
    之利息，為有理由，應予准許。逾此部分之請求，為無理由
    ，應予駁回，其假執行之聲請，亦失所附麗，應併予駁回。
    原判決就前開不應准許之部分，為上訴人敗訴之判決，自有
    未合。上訴意旨指摘原判決此部分不當，求予廢棄改判，為
    有理由，爰由本院廢棄改判如主文第二項所示。至應准許部
    分，原審為上訴人敗訴之判決，自無不合，上訴意旨指摘此
    部分不當，求予廢棄改判，為無理由，應駁回上訴。
七、本件事證已臻明確，兩造其餘之攻擊或防禦方法及所用之證
    據，經本院斟酌後，認為均不足以影響本判決之結果，爰不
    逐一論列，附此敘明。
八、據上論結，本件上訴為一部有理由，一部無理由，依民事訴
    訟法第450條、第449條第1項、第79條、第85條第1項前段，
    判決如主文。
中　　華　　民　　國　　111 　年　　1 　　月　　26　　日
                  民事第五庭  審判長法  官  藍雅清

                                    法  官  張季芬

                                    法  官  陳春長
上為正本係照原本作成。
不得上訴。　　　　　　　　　　　　　　　　　　　
中　　華　　民　　國　　111 　年　　1 　　月　　26　　日
　　　　　　　　　　　　　　　　　　
　　　　　　　　　　　　　　　　　　書記官  邱斈如